---
title: "Regressão linear na prática"
output:
  html_document:
    df_print: paged
---

```{r warning=FALSE, echo=FALSE}
library(tidyverse)
library(broom)
library(modelr)
source(here::here("code/lib.R"))
theme_set(theme_report())

knitr::opts_chunk$set(tidy = FALSE,
                      fig.width = 6,
                      fig.height = 5)

paleta = c("#404E4D",
           "#92DCE5",
           "#938BA1",
           "#2D3142",
           "#F4743B")
```

## Dados da CAPES sobre avaliação da pós-graduação

A CAPES é um órgão do MEC que tem a atribuição de acompanhar a pós-graduação na universidade brasileira. Uma das formas que ela encontrou de fazer isso e pela qual ela é bastante criticada é através de uma avaliação quantitativa a cada x anos (era 3, mudou para 4). 

Usaremos dados da penúltima avaliação da CAPES: 

```{r warning=FALSE, message=FALSE}
cacc = read_projectdata()

glimpse(cacc)
```

### Produção e produtividade de artigos

Uma das maneiras de avaliar a produção dos docentes que a CAPES utiliza é quantificando a produção de artigos pelos docentes. Os artigos são categorizados em extratos ordenados (A1 é o mais alto), e separados entre artigos em conferências e periódicos. Usaremos para esse lab a produção em periódicos avaliados com A1, A2 e B1. 

```{r}
cacc = cacc %>% 
  mutate(producao = (periodicos_A1 + periodicos_A2 + periodicos_B1), 
         produtividade = producao / `Docentes permanentes`, 
         mestrados = Dissertacoes, 
         doutorados = Teses,
         mestrados_pprof = mestrados / `Docentes permanentes`, 
         doutorados_pprof = doutorados / `Docentes permanentes`)
```


### EDA

```{r warning=FALSE}
cacc %>% 
  ggplot(aes(x = `Docentes permanentes`)) + 
  geom_histogram(bins = 15, fill = paleta[1])

cacc %>% 
  ggplot(aes(x = producao)) + 
  geom_histogram(bins = 15, fill = paleta[2])

cacc %>% 
  ggplot(aes(x = produtividade)) + 
  geom_histogram(bins = 15, fill = paleta[3])
```

Se quisermos modelar o efeito do tamanho do programa em termos de docentes (permanentes) na quantidade de artigos publicados, podemos usar regressão. 

*Importante*: sempre queremos ver os dados antes de fazermos qualquer modelo ou sumário: 

```{r warning=FALSE, message=FALSE}
cacc %>% 
  ggplot(aes(x = `Docentes permanentes`, y = producao)) + 
  geom_point()
```

Parece que existe uma relação. Vamos criar um modelo então:

```{r}
modelo1 = lm(producao ~ `Docentes permanentes`, data = cacc)

tidy(modelo1, conf.int = TRUE, conf.level = 0.95)
glance(modelo1)
```

Para visualizar o modelo:

```{r warning=FALSE, message=FALSE}
cacc_augmented = cacc %>% 
  add_predictions(modelo1) 

cacc_augmented %>% 
  ggplot(aes(x = `Docentes permanentes`)) + 
  geom_line(aes(y = pred), colour = "brown") + 
  geom_point(aes(y = producao)) + 
  labs(y = "Produção do programa")
```

Se considerarmos que temos apenas uma amostra de todos os programas de pós em CC no Brasil, o que podemos inferir a partir desse modelo sobre a relação entre número de docentes permanentes e produção de artigos em programas de pós? 

-----

Regressão linear foi utilizada para analisar se a **quantidade de docentes permanentes** tem uma associação significativa com a **produção do programa** (quantidade total de artigos publicados em períodicos com qualis A1, A2 e B1). Os resultados da regressão indicam que um modelo com 1 preditor no formato $producao = -41.27 + 4.81 * docentesPermanentes$ explica 81,46% da variância da variável de resposta (R2 = 0.8146). $docentesPermanentes$, medida como a quantidade total de docentes permanentes, com valores entre [8.25, 67.25], tem uma relação significativa com o erro b = [4,27; 5,36], IC com 95%. O aumento de 1 unidade de $docentesPermanentes$ produz uma mudança de 4.81 na produção do programa.

-----

Dito isso, o que significa a relação que você encontrou na prática para entendermos os programas de pós graduação no Brasil? E algum palpite de por que a relação que encontramos é forte?

-----

O modelo encontrado mostra que há uma relação crescente entre a quantidade de docentes permanentes e a produção do programa, ou seja, em geral, quanto mais docentes maior será a produção do programa. Entretanto, segundo o modelo, a partir do aumento de 9 docentes é que a produção do programa tende a aumentar. 
Acredito que a relação é forte porque cada novo docente tende a produzir artigos, logo, quanto mais docentes maior será a produção do programa.

-----

## Mais fatores

E se considerarmos também o número de alunos?

```{r}
modelo2 = lm(producao ~ `Docentes permanentes` + mestrados + doutorados, data = cacc)

tidy(modelo2, conf.int = TRUE, conf.level = 0.95)
glance(modelo2)
```

Visualizar o modelo com muitas variáveis independentes fica mais difícil.

```{r}
para_plotar_modelo = cacc %>% 
  data_grid(producao = seq_range(producao, 10), # Crie um vetor de 10 valores no range
            `Docentes permanentes` = seq_range(`Docentes permanentes`, 4),  
            # mestrados = seq_range(mestrados, 3),
            mestrados = median(mestrados),
            doutorados = seq_range(doutorados, 3)) %>% 
  add_predictions(modelo2)

glimpse(para_plotar_modelo)

```

```{r warning=FALSE, message=FALSE}
para_plotar_modelo %>% 
  ggplot(aes(x = `Docentes permanentes`, y = pred)) + 
  geom_line(aes(group = doutorados, colour = doutorados)) + 
  # facet_grid(. ~ as.factor(mestrados)) + 
  geom_point(data = cacc, aes(y = producao, colour = doutorados))
```

Considerando agora esses três fatores, o que podemos dizer sobre como cada um deles se relaciona com a produção de um programa de pós em CC? E sobre o modelo? Ele explica mais que o modelo 1? 

-----

Regressão múltipla foi utilizada para analisar se a **quantidade de docentes permanentes**, a **quantidade de mestrandos** e a **quantidade de doutorandos** tem uma associação significativa com a **produção do programa** (quantidade total de artigos publicados em períodicos com qualis A1, A2 e B1). Os resultados da regressão indicam que um modelo com os 3 preditores no formato $producao = -14.37 + 3.50 * docentesPermanentes - 0.20 * mestrandos + 1.001 * doutorandos$ explicam 87,07% da variância da variável de resposta (R2 = 0.8707). $docentesPermanentes$, medida como a quantidade total de docentes permanentes, com valores entre [8.25, 67.25], tem uma relação significativa com o erro b = [2,58; 4,42], IC com 95%; $mestrandos$, medida como a quantidade total de alunos do mestrado, com valores entre [0, 433], tem uma relação significativa com o erro b = [-0,36; -0,03], IC com 95% e, por fim, $doutorandos$, medida como a quantidade total de alunos do doutorado, com valores entre [0, 152], tem uma relação significativa com o erro b = [0,63; 1,37], IC com 95%. O aumento de 1 unidade de $docentesPermanentes$ produz uma mudança de 3,5 na produção do programa, enquanto que $mestrandos$ diminui 0,2 e $doutorandos$ aumenta 1.001.

Sobre o modelo encontrado, ele explica um pouco melhor que o modelo 1, ou seja, o modelo 2 explica aproximadamente 87% da variância da quantidade de docentes permanentes, enquanto que o modelo 1 explica aproximadamente 81%. Isso se deve ao fato de ter acrescentado no modelo 2 variáveis que influenciam na variável dependente.

-----

## Agora produtividade 

Diferente de medirmos produção (total produzido), é medirmos produtividade (produzido / utilizado). Abaixo focaremos nessa análise. Para isso crie um modelo que investiga como um conjunto de fatores que você julga que são relevantes se relacionam com a produtividade dos programas. Crie um modelo que avalie como _pelo menos 3 fatores_ se relacionam com a produtividade de um programa. Pode reutilizar fatores que já definimos e analizamos para produção. Mas cuidado para não incluir fatores que sejam função linear de outros já incluídos (ex: incluir A, B e um tercero C=A+B)

Produza abaixo o modelo e um texto que comente (i) o modelo, tal como os que fizemos antes, e (ii) as implicações - o que aprendemos sobre como funcionam programas de pós no brasil?.

```{r}
colnames(cacc)[which(names(cacc) == "Nível")] <- "Nivel"  #alterando o nome da coluna, porque deu erro ao usá-la

modelo3 = lm(produtividade ~ Nivel + mestrados + doutorados, data = cacc)

tidy(modelo3, conf.int = TRUE, conf.level = 0.95)
glance(modelo3)
```

```{r warning=FALSE, message=FALSE}
para_plotar_modelo = cacc %>% 
  data_grid(produtividade = seq_range(produtividade, 6),
            Nivel = seq_range(Nivel, 5),  
            # mestrados = seq_range(mestrados, 3),
            mestrados = median(mestrados),
            doutorados = seq_range(doutorados, 3)) %>% 
  add_predictions(modelo3)

glimpse(para_plotar_modelo)

para_plotar_modelo %>% 
  ggplot(aes(x = Nivel, y = pred)) + 
  geom_line(aes(group = doutorados, colour = doutorados)) + 
  # facet_grid(. ~ as.factor(mestrados)) + 
  geom_point(data = cacc, aes(y = produtividade, colour = doutorados))

```

-----

Regressão múltipla foi utilizada para analisar se o **nível das instituições**, a **quantidade de mestrandos** e a **quantidade de doutorandos** tem uma associação significativa com a **produtividade do programa** (quantidade total de artigos publicados em períodicos com qualis A1, A2 e B1 dividido pelo total de docentes permanentes). Os resultados da regressão indicam que um modelo com os 3 preditores no formato $produtividade = -0.60 + 0.82 * nivel - 0.004 * mestrandos + 0.008 * doutorandos$ explica 52,59% da variância da variável de resposta (R2 = 0.5259). $nivel$, medida como a qualidade do programa de pós-graduação da instituição, com valores entre [3, 7], tem uma relação significativa com o erro b = [0,49; 1,15], IC com 95%; $mestrandos$, medida como a quantidade total de alunos do mestrado, com valores entre [0, 433], tem uma relação significativa com o erro b = [-0,01; 0,002], IC com 95% e, por fim, $doutorandos$, medida como a quantidade total de alunos do doutorado, com valores entre [0, 152], tem uma relação significativa com o erro b = [-0,007; 0,02], IC com 95%. O aumento de 1 unidade de $nivel$ produz uma mudança de 0,82 na produtividade do programa, enquanto que $mestrandos$ diminui 0,004 e $doutorandos$ aumenta 0,008.

Sobre os modelos aqui encontrados, com os dados da CAPES, percebemos que a quantidade de docentes e discentes na pós-graduação explicam significativamente a variância da produção de artigos bem avaliados, como vistos com os modelos 1 e 2. Entretanto, a quantidade de discentes e o nível da instituição explicam razoavelmente a variação da produtividade em uma instituição, apresentado pelo modelo 3. 

-----
